【裁判字號】    89,上重訴,6
【裁判日期】    890504
【裁判案由】    殺人
【裁判全文】
臺灣高等法院高雄分院刑事判決                      八十九年度上重訴字第六號
    上  訴  人
    即  被  告  甲○○
    選任辯護人  吳剛魁
右上訴人因殺人案件，不服臺灣高雄地方法院八十八年度重訴字第四三號，中華民國
八十九年一月二十八日第一審判決（起訴案號：臺灣高雄地方法院檢察署八十八年度
偵字第二二八五五號）提起上訴，本院判決如左：
    主  文
上訴駁回
    事  實
一、甲○○與吳淑蕙係夫妻之家庭成員關係，結婚已十餘年，育有三子，原本感情融
    洽，近來因甲○○經常出入酒店、美容店等特種場所，致信用卡消費金額遽增，
    而時起爭執。嗣於民國八十八年九月十二日晚間十一時許，在高雄市小港區○○
    ○路三一四巷三之一號住處客廳內，吳淑蕙因甲○○出入特種場所信用卡消費金
    額，已累積高達新台幣（下同）五十多萬元，再度與甲○○發生爭吵，並要求與
    甲○○離婚，所生三子歸其監護及辱罵甲○○為「沒有用的男人」等語，甲○○
    一時氣憤，自後抱住吳淑蕙，且為阻止吳淑蕙喊叫，以左手摀住吳淑蕙口鼻，再
    以右手勒住其脖子，吳淑蕙掙扎反抗中，抓傷甲○○右手臂、右肩、左胸及腹部
    ，詎甲○○竟萌殺人之犯意，右手拿起其所有放置於客廳茶几上之水果刀一把（
    長約二十三公分），向吳淑蕙之左胸（距離心臟不遠處）刺去，吳淑蕙見狀伸出
    左手防衛，致吳淑蕙受有(一)左上胸部距離左側乳頭七公分處刺裂傷，長一公分、
    寬０點三公分、深一公分；(二)左前臂外側距離左手拇指二十公分處刺裂傷，長二
    點五公分、寬０點五公分、深二公分；(三)左前臂外側距離左手後肘十公分處刺裂
    傷，長二點五公分、寬一點五公分、深三點二公分，吳淑蕙掙脫跑回臥室，甲○
    ○自後追上將吳淑蕙撲倒床上，並以上開水果刀猛力向吳淑蕙背部（亦距離心臟
    不遠處）刺一刀，致其受有左側上背部距離左肩十六公分處刺裂傷，長二點二公
    分、寬一公分、深達六公分，刺創深及肺臟。因用力過猛水果刀自刀柄與刀刃接
    合處斷成二截。嗣見吳淑蕙痛苦掙扎因而翻落床下。甲○○見吳淑蕙停止哀嚎以
    為已經死亡。乃先拿著刀柄至浴室清洗身上血跡及更衣，再戴上手套將刀刃取出
    ，連同刀柄、刀刃及其所穿著沾有吳淑蕙血跡之內褲，裝入塑膠袋內，再穿上長
    衣長褲遮蔽其身上抓痕，並將臥室內抽屜全部打開、房屋後面小窗戶打開，再將
    吳淑蕙內褲褪至臀部，故佈疑陣假裝像遭外人侵入將吳淑蕙姦殺之情況，才攜帶
    上開裝有刀柄、刀刃、內褲及手套之塑膠袋，至高雄市小港國小旁垃圾堆丟棄。
    吳淑蕙亦於八十八年九月十三日凌晨零時許，因背部穿刺傷造成左上肺葉破裂，
    大量胸腔內出血，導致出血性休克死亡。甲○○丟棄上開塑膠袋後駕車前往高雄
    市○○路、忠孝路口萊因河餐廳用餐，隨後在高雄市市區閒逛，至同日凌晨二時
    三十分許，因想起刀柄可能留有其指紋，再返回小港國小取回上開塑膠袋，並在
    車上擦拭刀柄上指紋後，又攜帶上開塑膠袋至高雄市○○○路二六六號路旁丟棄
    ，嗣於同日凌晨三時十分許返回其住處，以電話報警稱，其妻吳淑蕙遭人殺害，
    經警前往現場查證，發覺房屋門鎖窗戶均未遭破壞，遂將甲○○帶回小港分局進
    行了解，警方因甲○○無法合理交代其去處，同時於其身上發現有可疑傷痕，客
    觀上認甲○○涉有嫌疑，經訊之其身上原所穿著之衣服去處及死者是否其所殺害
    時，並經在埸兄長勸導，甲○○始自白上情，並帶同員警前往大業北路二六六號
    路旁，起出上開其所有並供犯罪所用之水果刀一把（已斷裂為刀柄、刀刃二部分
    ）。
二、案經高雄市政府警察局小港分局移送臺灣高雄地方法院檢察署檢察官偵查起訴。
    理  由
一、訊據上訴人即被告甲○○固坦承有於右揭時地因出入特種場所刷卡消費金額過高
    與被害人吳淑蕙發生爭執，進而以水果刀刺傷被害人死亡等情不諱，惟矢口否認
    有殺人之犯意，辯稱：是日晚間與被害人發生爭吵，被害人要求離婚，伊遂抱住
    被害人，請求原諒，伊並無用手嗚住被害人口鼻，亦無用手勒住被害人脖子，因
    被害人急欲掙脫並大聲叫喊，伊始隨手拿起刀子在被害人面前揮動數下，意在嚇
    唬而已，因被害人以手抵擋，無意間才劃傷其左手、胸部，旋爾被害人往臥室走
    去，因屋內走道空間狹小，且無光線，二人不慎一起倒於臥室內床上，伊手上水
    果刀無意間刺到被害人背部，待伊站起來時，刀子已斷裂。事後伊打開臥室內抽
    屜是為找尋其衣物又為查看被害人之傷勢，才將被害人內褲褪下，並非故佈疑陣
    假裝被害人係遭外人侵入姦殺之假象，案發後伊以電話向警方報案自首，並在警
    方到達其住處時 (即案發現場）曾向到場之警察人員坦承其犯行，自應依自首減
    輕刑度云云。
二、經查：
    (一)被告於右揭時地如何因出入特種場所刷卡消費累計金額高達五十餘萬元與被
        害人吳淑蕙發生爭吵，並於爭執中被害人出言辱罵，要求離婚及取得子女之
        監護權，被告遂因一時氣憤摀住被害人之口鼻，又用手勒住其脖子，繼而持
        水果刀刺殺被害人胸部一刀，其間因被害人以手抵擋，致其左前臂有二處刺
        裂傷，被害人跑回臥室，又自後追上將被害人撲倒床上，從其背部刺一刀，
        見被害人倒地已無哀嚎聲，乃將水果刀及沾有血跡之內褲裝入塑膠袋，換穿
        衣褲，並將臥室內抽屜全部打開，及將被害人之內褲褪至腿上後，持上述塑
        膠袋外出丟棄，並吃點心閒逛，至凌晨三時十分許返回住處以電話報警稱，
        其妻吳淑蕙遭人殺害等情，業據被告甲○○於警訊（見警訊卷第二、三頁）
        及偵查中（見相驗卷第九、十頁、偵查卷第七、八、十四、十五頁）自白不
        諱，而被害人吳淑蕙經檢察官督同法醫師相驗結果，左上胸部距離左側乳頭
        七公分處有一刺裂傷長一公分、寬０點三公分、深一公分；左前臂外側距離
        左拇指二十公分處有一刺裂傷長二點五公分、寬０點五公分、深二公分；左
        前臂外側距離左手後肘十公分處有一刺裂傷長二點五公分、寬一點五公分、
        深三點二公分；左側上背部距離左肩十六公分處有一刺裂傷長二點二公分、
        寬一公分、深達六公分，刺創深及肺臟，造成左上肺葉破裂，大量胸腔內出
        血，導致出血性休克死亡，此有勘驗筆錄、驗斷書、相驗屍體證明書及現場
        照片（見偵查卷第三七至四一頁）在卷為憑，復有水果刀一把扣案可資佐證
        ；又經警局採集現場證物送內政部警政署刑事警察局作ＤＮＡ型別鑑定結果
        ，被害人血跡ＤＮＡ與扣案水果刀上血跡、手套上血跡、毛巾上血跡、被告
        內褲上血跡ＤＮＡ之ＨＬＡ─ＤＱＡ１型別均相符，其中水果刀上血跡與被
        告內褲上血跡ＤＮＡ之ＳＴＲ型別亦相符，且被害人指甲上之血跡，混有被
        害人與被告ＤＮＡ，有內政部警政署刑事警察局八十八年十月五日（八八）
        刑醫字第九四六五七號鑑驗書一件附卷可稽，參以被告右手內關節、右肩、
        左胸、腹部等處有遭抓傷傷痕等情，亦有照片附卷可佐（見偵查卷第四二至
        四四頁），足證被告身上之抓痕應是於二人爭執中遭被害人抓傷所致。從而
        ，被告於警偵訊時上開自白核與事實相符，自堪採為論罪之依據。
    (二)查扣案水果刀刀柄長十公分，刀刃為鋸齒狀長十二公分，甚為鋒利，而胸腔
        及背部為人體之要害，以上開水果刀猛刺，足以致人於死，乃眾所週知之事
        。被告先持該水果刀刺傷被害人吳淑蕙左胸（近心臟處）及左手臂，被害人
        負傷跑回臥室，被告仍不甘休復追上將其撲倒床上，猛刺背部（近心臟處）
        一刀，致被害人受有左側上背部距離左肩十六公分處刺裂傷，長二點二公分
        、寬一公分、深達六公分，刺創深及肺臟，水果刀自刀柄與刀刃接合處斷成
        二截。足見被告用力之猛，且被告所刺殺部位均為人體之要害，所用之兇器
        係足以致命之利刃，又被害人負傷逃至臥室，被告復行追殺猛刺背部深及肺
        臟，益見其意在取人性命，殺意甚堅；況被害人倒地後，被告尚故佈疑陣假
        裝係遭外人侵入將被害人姦殺之情況，並將所用刀柄、刀刃、手套及所穿內
        褲攜至他處丟棄；設若被告無意殺害被害人，當念及與被害人結縭十餘載之
        夫妻感情，理應會迅速將被害人送醫急救，或一時手足無措、懊悔不已，而
        非立即構思如何脫免自己之刑責，湮滅相關證據。是被告確有殺人之犯意，
        殊無疑義。所辯要係飾詞圖卸之詞，不足採信。
    (三)又被告辯稱，伊未用手嗚住被害人口鼻，亦未用手勒住被害人脖子，僅隨手
        拿起刀子在被害人面前揮動數下，意在嚇唬她而已，因被害人以手抵擋，無
        意間才劃傷其左手、胸部，旋因屋內走道空間狹小，且無光線，二人不慎一
        起倒於臥室內床上，伊手上水果刀無意間刺到被害人背部云云。惟查被告於
        警訊時供承：「一時氣憤，用手勒住她脖子，」（見警訊卷第二頁背面）；
        偵查中供稱：「我就左手嗚住她口鼻，右手勒住她脖子，我很用力勒一下」
        （見相驗卷第九背面）、「我先抱住她，拉扯間後又勒住她」（見偵查卷第
        十四頁背面）；又於原審供稱：「我原意只抱住她求她原諒，因她不原諒且
        欲掙脫並大聲喊叫．．．才摀住她嘴巴」（見原審卷第十一頁），足認被告
        確自後抱住之被害人並為阻止被害人喊叫，乃用左手嗚住被害人口鼻，以右
        手勒住被害人脖子無訛。又被告因與被害人爭吵，如何因一時失去理乙，持
        水果刀往被害人胸部刺去，被害人跑回臥室，又如何追上將之撲倒猛刺被害
        人背部一刀，已據被告於警訊供明在卷（見警訊卷第二頁背面），復於偵查
        中供稱：「看到客廳桌上一支水果刀，就拿起來，住她胸部刺一刀．．．，
        她跑進房間，我就追進去．．．我朝背部刺一刀，因我很生氣，又衝力大，
        所以整支刀刺進去」等語明確（見相驗卷第九頁背面），嗣於原審及本院改
        稱，伊隨手拿起刀子在被害人面前揮動數下，意在嚇唬她而已，因被害人以
        手抵擋，無意間才劃傷其左手、胸部，旋因屋內走道空間狹小，且無光線，
        二人不慎一起倒於臥室內床上，伊手上水果刀無意間刺到被害人背部云云。
        顯係卸責之詞，殊無足取。
    (四)被告辯稱案發後其並無故佈疑陣，其打開臥室內抽屜是因為要找衣服，將被
        害人內褲褪下係因要查看被害人何處受傷云云，惟被告於殺害被害人後，先
        將臥室內抽屜全部打開，並把屋中後面小窗戶打開，將被害人內褲褪下，假
        裝有竊賊進入，故佈疑陣等語，業經被告於偵查中自白不諱（見偵查卷第八
        頁、相驗卷第十頁），並有被害人內褲褪至臀部之現場照片一幀可證（見偵
        查卷第三四頁照片編號七）；且被告如非故佈疑陣使人誤以為被害人係遭他
        人侵入姦殺，其何以要將屋中後面小窗戶打開，又何以拿完衣服後不將抽屜
        關上，況被告始終供稱僅刺被害人胸、背各一刀，是被害人吳淑蕙腰部以下
        並無任何傷痕，亦有驗斷書在卷可證，何來查看傷痕之說，又何以拉下被害
        人內褲後，未將其內褲穿上，任其裸露，綜此說明，在在足以證明被告所辯
        前開情詞，係事後飾詞狡辯，不足採信。
    (五)另被告辯稱，案發後伊以電話向警方報案自首，並在警方到達其住處時 (即
        案發現場)曾向到場之警察人員坦承其犯行云云。然查：案發後被告雖曾以
        電話向警方報案，但其於電話中僅稱其妻被人殺死云云，有高雄市政府警察
        局八十九年四月五日八九高市警勤一七五一三號函附卷可稽，且被告於本院
        八十九年三月十七日調查時，亦供明報案時未向警方人員報稱被害人吳淑蕙
        是自己所殺（見本院八十九年三月十七日調查筆錄所載）。又被告雖另稱：
        「當日在我家我有告訴蘇錦全『我錯了，請帶我出去』之語（見本院八十八
        年十一月十九日調查筆錄），惟此情已為證人即警員蘇錦全所否認，並結證
        稱：當日到達現場後，並沒有進入屋內，從未與被告交談，組長到場後亦未
        與被告交談，僅指示將被告帶回刑事組等語（見原審八十八年十一月十九日
        調查筆錄），證諸證人王瑞峰、潘為治二人於原審調查時雖均證稱：蘇錦全
        有進入屋內之語，但另亦證述並不清楚蘇錦全有無與被告交談之語（見原審
        八十八年十二月七日、十二月二十一日調查筆錄），是以證人蘇錦全對於是
        否進入屋內之細節，可能記憶有誤，惟若被告當時確有在現場坦承犯行，此
        為案情重大發現，衡情證人蘇錦全理應會將此情狀告知組長，在埸警員當無
        不知之理，然依據證人即小港分局到場員警張健生於偵訊時證稱：伊到現場
        時，同事沒說被告有嫌疑，在現場時被告並無明顯涉案嫌疑；伊進入屋內查
        看，門窗未遭破壞，被告衣著像剛換過，經組長指示，將被告帶回刑事組，
        發現被告身上有抓痕，就告訴被告，這衣服不是原本所穿之衣服，原來之衣
        服在何處？案子是不是你做的，被告哥哥在旁亦勸說，如果是你做的，你就
        承認，過約不久，被告雙手伸出，要我們銬起，然後帶我們出去找凶器等語
        （見偵查卷第六一、六二頁），另於原審八十八年十月二十九日調查時亦為
        相同證述，並證稱：從被告衣著及其交代當日行蹤有疑點，及其身上有被抓
     傷痕等情認定被告涉嫌之語，可見證人蘇錦全證稱被告並未向伊供述「我錯
        了，請帶我出去」之語，顯非虛詞。而據證人張健生前揭「發現被告身上有
        抓痕，就告訴被告，這衣服不是原本所穿之衣服，原來之衣服在何處？案子
        是不是你做的，被告哥哥在旁亦勸說，如果是你做的，你就承認」之證詞，
        足見被告乃於警方客觀上發現被告涉有嫌疑之時，經其兄長之勸說，始自白
        犯行，帶同警方人員起出兇刀等證物，並供出案情始末。被告既係於警方客
        觀上發現其涉嫌此案後，始自白犯行，核與自首犯罪之要件不符，故被告所
        辯其係自首犯罪云云，即非可採。又辯護人聲請傳訊證人蘇錦全、張健生、
        沈昌義以證明被告自首，惟被告不符合自首要件，已如前述，且證人蘇錦全
        、張健生分別於偵查中及原審時供述甚明，自無再行傳訊之必要。
    綜上所述，被告所辯，係屬卸責之詞，不足採信，本件事證至臻明確。
三、查被告甲○○與被害人吳淑蕙係夫妻，係家庭暴力防治法第三條所稱之家庭成員
    關係。核被告甲○○所為，係犯刑法第二百七十一條第一項之殺人罪，屬家庭暴
    力防治法第二條第二項之家庭暴力罪。原審因而適用刑法第二百七十一條第一項
    、第三十八條第一項第二款、第三十七條第一項之規定，並審酌被告與被害人二
    人係夫妻，結縭十餘載，並育有三子，平日感情尚稱融洽，被告經常出入特種場
    所刷卡金額高達五十餘萬元，不知反省檢點，竟與被害人發生爭執，妄顧夫妻多
    年情感，即起殺機，持刀追殺，並均朝被害人胸部、背部等致命部位猛刺，犯後
    故佈疑陣，審理時亦飾詞圖卸刑責，毫無悔意，惟念警訊、偵查中坦承犯行態度
    尚稱良好等一切情狀，量處無期徒刑。並依刑法第三十七條第一項規定，宣告褫
    奪公權終身。扣案之水果刀（已斷裂成刀柄刀刃二部分）一把為被告所有，且係
    供犯罪所用之物，應併予宣告沒收。原審認事用法核無違誤，所處之刑亦屬適當
    ，被告上訴意旨，猶執陳詞否認有殺人犯意，並指摘原判決量刑過重，為無理由
    ，應予駁回。
四、據上論斷，應依刑事訴訟法第三百六十八條，判決如主文。
本案經檢察官劉翼謀到庭執行職務。
中    華    民    國        八十九      年      五      月      四      日
                              臺灣高等法院高雄分院刑事第一庭
                                  審判長法官  翁慶珍
                       法官  李春昌
                                        法官  周賢銳
右正本證明與原本無異。
如不服本判決，應於判決送達後十日內向本院提出上訴狀，其未述理由者並應於提
出上訴狀後十日內向本院補提理由書（應附繕本)。
                                      書記官  黃琳群
中    華    民    國        八十九      年      五      月      六      日
附錄：本判決論罪科刑法條：
刑法第二百七十一條第一項
殺人者，處死刑、無期徒刑或十年以上有期徒刑。
                                                                      Ｈ


司法院資訊處製作；財團法人民間司法改革基金會備份。
